【裁判字號】    90,上易,245
【裁判日期】    900313
【裁判案由】    詐欺
【裁判全文】
臺灣高等法院刑事判決                              九十年度上易字第二四五號
    上  訴  人  臺灣基隆地方法院檢察署
    被      告  戊○○原名：.
    選任辯護人  許淑惠
                徐國勇
                黃達元
右上訴人因被告詐欺案件，不服臺灣基隆地方法院八十九年度易字第三四二號，中華
民國八十九年十一月二十一日第一審判決（起訴案號：臺灣基隆地方法院檢察署八十
九年度偵字第一二一三號）提起上訴，本院判決如左：
    主  文
上訴駁回。
    理  由
一、公訴意旨略以︰戊○○（原名黃彥平）為設於台北市○○○路○段二六０號六樓
    大興證券股份有限公司（下稱大興證券）之員工，丙○○（原名張秋芬）為其同
    事。戊○○之妻甲○○於民國（下同）八十八年十月七日以其兄吳和雲名義在大
    興證券所開立之帳戶買進股票，須支付新台幣（下同）二百萬八千一百八十元之
    交割款，惟其作為股票交易之世華銀行帳戶內僅餘四十五萬八千一百八十元，尚
    需一百五十五萬元；三日後（即同年月十一日）適丙○○在公司內偶然向戊○○
    問及是否需要資金，因丙○○前曾與甲○○有債務糾紛，甲○○認為丙○○尚積
    欠二百零六萬四千五百元未還，戊○○遂意圖為甲○○不法所有，以無履約誠意
    之詐欺犯意，向丙○○借款一百五十五萬元，約定支付利息二千一百七十元，本
    金同利息於二日後（即同年月十三日）清償，戊○○並依同業習慣，將吳和雲之
    銀行存摺及蓋好吳和雲印章、取款日期為清償日之同額取款憑條交予丙○○供其
    提領，使丙○○陷於錯誤而借予上開款項。同日晚間戊○○返家後告知甲○○其
    向丙○○借款事，並囑咐甲○○在丙○○提款前速將吳和雲之帳戶變更印鑑，甲○○遂於次日（同年月十二日）通知吳和雲至世華銀行忠孝分行辦理印鑑變更，
    並新領存摺一本。嗣丙○○於同年月十三日至世華銀行欲提領現金時，始知悉上
    情。因認被告涉犯刑法第三百三十九條第一項詐欺取財罪嫌。
二、按犯罪事實應依證據認定之，無證據不得推定其犯罪事實；又不能證明被告犯罪
    者，應諭知無罪之判決；刑事訴訟法第一百五十四條、第三百零一條第一項分別
    定有明文。而認定犯罪事實之證據係指足以認定被告確有犯罪行為之積極證據而
    言，該項證據自須適合於被告犯罪事實之認定，始得採為斷罪資料，最高法院五
    十三年著有臺上字第六五六號、二十九年上字第三一０五號判例。且刑事訴訟上
    證明之資料，無論其為直接或間接證據，均須達於通常一般之人均不致有所懷疑
    ，而得確信其為真實之程度，始得據為有罪之認定，若其關於被告是否犯罪之證
    明未能達此程度，而有合理懷疑之存在，致使無從形成有罪之確信，根據「罪證
    有疑，利於被告」之證據法則，即不得遽為不利被告之認定，亦有最高法院七十
    六年度臺上字第四九八六號判例可稽。再按，以情況證據（即間接證據）斷罪時
    ，尤須基於該證據在直接關係上所可證明之他項情況事實，本乎推理作用足以確
    證被告有罪，方為合法，不得徒憑主觀上之推想，將一般經驗上有利被告之其他
    合理情況逕予排除，此觀諸最高法院三十二年上字第六七號自明。又刑法詐欺取
    財罪之成立，以意圖為自己或第三人不法之利益，施用欺罔之詐術手段，得財產
    上不法之利益或使第三人得之為要件。因此苟無積極證據，足資證明行為人有為
    自己或第三人不法所有之意圖，及曾施用詐術存在，自尚難論以詐欺罪。
三、公訴人認被告涉犯詐欺取財罪嫌，係以被告與甲○○為夫妻關係，認被告應知丙○○對甲○○負有債務，且對甲○○不願返還借款一事已有認知，然其竟仍向丙○○借款，而事後甲○○變更印鑑使丙○○無法提領借款之事實亦為其所預見及
    認同，故依其作為觀之，足認其借款之始即無償債之意，具有詐欺之故意甚明等
    情，為其論據。
四、訊據被告戊○○堅詞否認有詐欺取財之犯行，辯稱：是丙○○主動問伊是否要調
    錢，才會借錢；伊雖知丙○○與伊妻甲○○間有金錢往來，但並不知細節，亦不
    知甲○○會變更印鑑，伊曾多次向丙○○調錢，均有償還，此次若蓄意詐欺，不
    會只借一百五十五萬元等語。
五、查告訴人於前述時間借款一百五十五萬元予被告作為股票交割之用，被告借得款
    項已供股票交割，且依同業習慣，將吳和雲之銀行存摺及蓋好吳和雲印章、取款
    日期為八十八年十月十三日，金額為一百五十五萬二千一百七十元（二千一百七
    十元部分係利息）之取款憑條交予丙○○供其提領，惟甲○○於同年月十二日即
    偕同吳和雲向世華銀行忠孝分行辦理印鑑變更，並新領存摺致丙○○於同年月十
    三日提領未果之事實，為被告所不否認，且經甲○○、吳和雲於警訊、偵查及原
    審訊問時陳述在卷（見偵七六六０卷第二０、二一頁、偵一二一三卷第四四至四
    六頁、原審卷第六十至六二頁、一０九至一一一頁），並有「取款憑條、單摺掛
    失止付通知暨補領新存摺、存單申請書」、「印鑑啟用、異動約定書」在卷可稽
    （見偵一二一三卷第三、十五、十六頁）。因之本件被告是否有公訴人所指之詐
    欺取財犯行，應視被告是否對告訴人丙○○施詐術，致告訴人陷於錯誤而將一百
    五十五萬元借予被告。茲分述如下：
（一）查起訴書犯罪事實欄記載：「丙○○在公司內偶然向黃彥平問及是否需要資金
      」；告訴人於其所提之附帶民事訴訟起訴狀亦記載：「原告（按即告訴人）在
      公司內偶然向被告（按即黃彥平）問及是否需要資金」等語（見原審法院八十
      九年附民字第六八卷第二頁），亦即係告訴人主動詢問被告是否需要資金，並
      非被告先向告訴人告貸。則被告是否對告訴人施用詐術，即值商榷（告訴人雖
      另於警訊、偵、審中表示係被告主動向伊借款云云，因無證據證明其所述可採
      ，自無足採）。
（二）次查，被告於八十八年十月七日購買股票，於同年月十一日所需之交割款項為
      二百萬八千一百八十元之事實，有大興證券客戶交易明細表附卷足稽（見原審
      卷第四一頁）；而原供被告股票交割用之吳和雲帳戶，於被告向告訴人借款前
      尚有存款四十六萬四千八百八十二元之事實，亦有世華聯合商業銀行存款明細
      分戶帳可按（見原審卷第二一頁），則被告為籌措不足之一百五十四萬餘元，
      而向告訴人借用一百五十五萬元，實無異常。況被告於借得款項後，除依同業
      習慣，將吳和雲之銀行存摺及蓋好印章之取款憑條交予告訴人以便提領外，該
      等款項確作股票交割之用，亦如前述。對照被告於借款當時與告訴人係同事，
      借款後尚且在公司內上班之事實，被告若有意詐騙，實毋僅借款一百五十五萬
      之理。
（三）再查，自八十八年四月至同年八月間，被告以與本件相類之方式，向告訴人借
      款達十次，被告均如期還款之事實，為告訴人所自承（見本院九十年二月二十
      七日筆錄），且有告訴人所提之存摺二本可證，足見被告與告訴人間資金往來
      密切。再觀各該借款金額，自三萬九千餘元至一百四十三萬餘元不等，累計達
      四百五十餘萬元，而被告均如期清償。若被告有意行騙，實無僅本次借款不還
      之理。抑有進者，被告於向告訴人借款當日，即賣出四日前所購中環、彰銀等
      股票，得款二百一十四萬六千九百八十二元，於同年月十三日入吳和雲之帳戶
      ，此有營業員業績明細表及世華聯合商業銀行存款明細分戶帳可證（見偵一二
      一三卷第四十二頁、原審卷第二十一頁）。若對照前述被告交付予告訴人取款
      憑條上之日期同為八十八年十月十三日之事實，更可見被告於借款當時即有還
      款之準備。
（四）至甲○○於被告向告訴人借得前開款項之次日即偕同吳玉雲至銀行更換印鑑，
      致告訴人未能如期領款乙節。乍觀雖確有可議，然此係因告訴人出借一百五十
      五萬元後之當日晚上，甲○○自被告處獲知上情後，不滿告訴人尚欠甲○○二
      百零六萬餘元未還，卻仍藉貸款予被告賺取利息，遂通知吳玉雲於翌日至銀行
      辦理印鑑之更換等事實，已經甲○○、吳玉雲於原審證述在卷（見原審卷第五
      九至六一頁、第一０九、一一０頁）；甲○○並證稱，告訴人欠錢的事，被告
      並不知情，係被告於十一日晚上提及向告訴人借錢後，伊才告訴被告，伊與吳
      玉雲更換印鑑的事，被告亦不知道等語（見原審卷第十八、二十頁）。就此告
      訴人則否認對甲○○有任何負欠，並稱，甲○○所指之欠款，實係告訴人前夫
      乙○○對甲○○之債務等語。查被告於本院審理時供稱：「我知道（告訴人與
      甲○○間）有借錢的事情，但是我認為那是他們的事情，：：：我還告訴他們
      不要混為一談」等語（見本院九十年二月二十七日筆錄）。可知甲○○所述被
      告不知伊與告訴人間有金錢糾葛云云，並不可採。次查，乙○○雖證稱，伊於
      八十四、五年間曾向甲○○借錢，經陸續還款後，尚欠二百零七萬元，據伊所
      知，告訴人並未向甲○○借錢等語（見本院九十年二月十九日筆錄第四至七頁
      。然此不僅為甲○○所否認，即曾借錢予告訴人之丁○○、己○○亦均稱，借
      用人係告訴人非乙○○，乙○○會出面處理，係因八十四年一月間，告訴人因
      爆發股票違約交割案避不見面，始由乙○○出面代為處理等語（見本院同上筆
      錄）。查告訴人並不否認於上述時間涉及股票違約交割案，且有被告所提之八
      十四年一月十日、同年月十三日之剪報可按（見偵一二一三卷第三八、三九頁
      ），對照被告所提匯出匯款憑條係丁○○匯款予告訴人，被告所提未記載發票
      日之支票，亦係由告訴人簽發，以丁○○為受款人（見同上偵卷第三三、三四
      、三六頁），應認丁○○所述非虛。就此告訴人雖指稱，係乙○○借伊支票及
      帳戶使用云云。然乙○○或告訴人未能提出任何證據證明借用人係乙○○，反
      觀上述匯款單據、支票，均明示債務人係告訴人；又甲○○、丁○○、己○○
      所指貸與時間，該三人均係乙○○任負責人之「學而館」公司之職員，告訴人
      則另在證券公司任營業員，此為乙○○及告訴人所是認；甲○○更證稱告訴人
      係當金主等語（見原審卷第五三頁）。衡諸前述告訴人涉及違約交割案之事實
      ，應認借用人應係告訴人，惟因乙○○與告訴人曾是夫妻，始於告訴人違約交
      割事發後，代為出面處理，告訴人所指，尚無足採。亦即被告向告訴人為本件
      借款時，告訴人對甲○○確有負欠，被告且知悉告訴人積欠甲○○。再徵諸被
      告前有十次向告訴人借款之事實，更可認被告於借款當時並無為己不法所有之
      意圖，否則被告於八十八年四月十三日即曾向告訴人借款一百四十三萬九千八
      百元（見前述告訴人所提之乙○○之存摺），其時被告若有意以之抵付告訴人
      對甲○○之負欠，盡可不為還款，然被告不僅正常還款，其後九次之借款，亦
      還款如故，其於本件借款時突然起意行騙，實難想像。況本件借款係由告訴人
      主動徵詢被告，被告更確於借用同日出賣股票，預備於二日後還款。故縱認被
      告借款當晚知悉甲○○擬於翌日至銀行更換印鑑以阻止告訴人領款，且甲○○
      不得逕以其對告訴人之債權與被告對告訴人之本件負債作抵銷，然僅係告訴人
      與甲○○甚至被告間之民事糾葛，暨不能證明被告於借款當時即有將來不還款
      之準備，自不能以詐欺取財罪相繩。
六、綜上所述，被告辯稱其主觀上並未具有詐欺取財之犯意；客觀上亦無履約詐欺之
    犯行，尚堪採信，此外，復查無其他積極證據足資認定被告有詐欺取財之犯行，
    自不能證明被告犯罪，揆諸前揭說明，自應為被告無罪之諭知。原審因諭知被告
    無罪判決，洵無不當，檢察官上訴指摘原判決不當，為無理由，應予駁回。
據上論斷，應依刑事訴訟法第三百六十八條，判決如主文。
本案經檢察官鍾鳳玲到庭執行職務。
中    華    民    國     九十    年      三        月      十三         日
                              台灣高等法院刑事第七庭
                                  審判長法  官  吳  啟  民
                                        法  官  蘇  隆  惠
                                        法  官  林  瑞  斌
右正本證明與原本無異。
不得上訴。
                                        書記官  丁  淑  蘭
中    華    民    國     九十     年       三       月       十四       日


司法院資訊處製作；財團法人民間司法改革基金會備份。
